【裁判字號】    96,上訴,4942
【裁判日期】    970123
【裁判案由】    偽造文書等
【裁判全文】
臺灣高等法院刑事判決                96年度上訴字第4942號
上  訴  人  臺灣臺北地方法院檢察署檢察官
被      告  甲○○○
上列上訴人因被告偽造文書等案件，不服臺灣臺北地方法院96年
度訴緝字第115號，中華民國96年10月18日第一審判決（起訴案
號：臺灣臺北地方法院檢察署87年度偵字第16324、20114號），
提起上訴，本院判決如下：
    主  文
上訴駁回。
    理  由
一、公訴意旨略以：被告甲○○○與侯裕軒（原名侯裕耀，業經
    本院以88年度上訴字第4130號判決無罪確定）係夫妻，於民
    國86年8月15日，分別參加告訴人乙○○所招組、會期至89
    年6月15日止、每月新台幣（下同）2萬元、採內標方式標會
    之互助會1會，被告另與會員蔡來有共有1會；詎被告與侯裕
    軒竟共同意圖為自己不法之所有，基於概括犯意，於86年11
    月、12月、87年1月連續詐標互助會及取得會款，更於87 年
    2月向會首乙○○佯稱會員陳崇洋同意其借標，而偽造陳崇
    洋名義之標單，冒標該次互助會，足以生損害於陳崇洋，乙
    ○○及其他會員未疑有他，均交付會款；嗣87年5月起，被
    告與侯裕軒即未繳死會會款，乙○○及其他會員始知受騙。
    又被告與侯裕軒明知已無資力，仍共同意圖為自己不法之所
    有，基於概括之犯意，自84年起至87年止，利用乙○○與告
    訴人秦甫生之鄰居關係，連續簽發支票透過乙○○交付秦甫
    生以供取信，而向秦甫生詐借共計115萬元；嗣該等支票屆
    期經提示均遭退票，被告與侯裕軒復避不見面，秦甫生始知
    受騙，因認被告與侯裕軒共同連續涉有刑法第339條第1項詐
    欺取財、第216條、第220條第1項、第210條行使偽造準私文
    書之罪嫌。
二、按犯罪事實應依證據認定之，無證據不得推定其犯罪事實；
    又不能證明被告犯罪者，應諭知無罪之判決，刑事訴訟法第
    154條第2項、第301條第1項分別定有明文。次按認定不利於
    被告之事實，須依積極證據，茍積極之證據本身存有瑕疵而
    不足為不利於被告事實之認定，即應為有利於被告之認定，
    更不必有何有利之證據，至認定犯罪事實所憑之證據，雖不
    以直接證據為限，間接證據亦包括在內；然無論直接或間接
    證據，此用以證明犯罪事實之證據，猶須於通常一般人均不
    至於有所懷疑，堪予確信其已臻真實者，始得據以為有罪之
    認定，倘其證明尚未達到此一程度，而有合理性懷疑之存在
    ，無從為有罪之確信時，自應為被告無罪之判決，最高法院
    76年度台上字第4986號、30年上字第816 號判例亦同此見解
    。又按供述證據有其特殊性，與物證或文書證據具有客觀性
    及不變性並不相同，蓋個人因觀察角度、表達能力、誠實意
    願、嚴謹程度及利害關係之不同，時有對相同事物異其供述
    之情形發生，故供述證據雖稍有參差或互相矛盾，事實審法
    院應就其全盤供述之意旨，佐以卷內其他證據資料，為綜合
    判斷，並依據經驗法則與論理法則，以定其取捨，若足認其
    關於基本事實之陳述，於真實性無礙時，即非不得予以採信
    ，殊難以細節之供述內容稍有出入，而無其他積極證據佐證
    ，遽而為被告不利之認定。
三、公訴意旨認被告涉有上開犯嫌，無非係以：乙○○、秦甫生
    之指訴、證人蔡來有、方韋徵、黃林玉香、游蔡彩琴之證詞
    ，及互助會單、支票及退票理由單影本為主要論據。訊據被
    告則堅詞否認有何公訴意旨所指之犯行，辯稱：我只是掛名
    參加乙○○之互助會，目的僅係便於讓我先生侯裕軒同時參
    加2 會，本人從未經手處理互助會之事宜；侯裕軒與秦甫生
    間之借貸關係，我完全不知情等語。
四、經查：
（一）同案被告侯裕軒於86年11月、12月、87年1 月連續以被告
      、侯裕軒及蔡來有（以陳小姐為會員代號，為同案被告侯
      裕軒、蔡來有所共有）名義標得乙○○於86年8 月15日起
      所召集之民間互助會等情，業據侯裕軒於被告通緝前之原
      審法院88年度訴字第737號案件 (下稱另案)審理時供承86
      年11月、12月得標部分及經乙○○於偵審中、證人蔡來有
      於偵查中證述明確，並有上開互助會單附卷可稽。而侯裕
      軒於87年2月又以會員陳崇洋名義標得會款之情，亦據陳
      淑珠、證人方韋徵、黃林玉香、游蔡彩琴於偵查中證述無
      訛，並有支票影本附卷可按，從而侯裕軒確有標得會款一
      節，應堪信為真實。
（二）其次，侯裕軒於偵審中一再供述系爭互助會均係伊所參加
      ，與被告無關，伊使用被告名義標會，而被告則從未處理
      互助會之相關事宜等語；乙○○雖於另案陳稱：「除了侯
      裕軒外，甲○○○也有處理」，然被告縱使對於為其配偶
      出名標會等情有所知悉，至多僅能證明被告知悉侯裕軒參
      加2 會，惟無法證明被告有標會即拒繳會款之詐欺犯行，
      是本院尚難僅憑乙○○之指訴，遽認被告與侯裕軒2 人間
      有何詐標互助會及取得會款之犯意聯絡或行為分擔，自無
      從據為不利被告之認定。
（三）再者，依上所述固可證明侯裕軒自86年11月起至87年2 月
      止，連續4 次標得乙○○所召集之上開互助會; 惟查侯裕
      軒自78年間起受友人跳票拖累而向他人借貸，並陸續代為
      支付利息及本金等情，經侯裕軒提出本票、收據、和解書
      、檢舉之存證信函、原審法院80年度拍字第107號民事裁
      定在卷可證；侯裕軒得標部分，在78年5月以前均有繳交
      死會會款，以陳崇洋名義標得部分，由侯裕軒繳納死會會
      款利息，陳崇洋則繳相當活會會款部分等情，亦據乙○○
      於原審另案調查時陳述明確，而侯裕軒至87年8月7日始經
      台北市票據交換所列為拒絕往來戶處分在案等情，亦有台
      北市票據交換所88年5月20日（88）北票字第3690號函暨
      所附之存款不足退票明細表在卷可查。足見侯裕軒所辯伊
      自87年5月間起始週轉不靈等情，為可採信。從而侯裕軒
      經濟狀況雖然不佳，然在86年11月至87年2月4次標得會款
      後，既仍依約繳交死會會款，並至87年5月間始週轉不靈
      而無能力續繳納會款，並非標得會款隨即拒付死會會款，
      是以侯裕軒應無為自己不法所有之意圖甚明，則被告甲○
      ○○自無不法所有意圖無疑。
（四）何況互助會員之一陳崇洋既仍自行繳交會款，而僅由侯裕
      軒為繳交得標利息部分，已如前述，且陳崇洋於原審另案
      調查中，經原審法院通知、拘提均未到庭陳述，乙○○亦
      無法舉證證明侯裕軒未經陳崇洋同意，而冒以陳崇洋名義
      標得會款；再參以乙○○於原審另案調查時並自承競標時
      是侯裕軒說陳崇洋標的等語，侯裕軒並於87年3月即將其
      所有座落台北縣新店市○○路2巷31號房地所有權移轉予
      陳崇洋，有乙○○所提出之不動產登記異動查詢、土地及
      建物登記謄本附卷可查，可證陳崇洋應非經侯裕軒所冒標
      ，否則案外人陳崇洋當不至於自願支付會款，再約定由侯
      裕軒支付會款利息部分即可，甚而事後再由侯裕軒以上開
      房地過戶予陳崇洋以資清償，綜合上情並無證據證明侯裕
      軒及被告甲○○○有何偽造私文書冒標之情事。
（五）又侯裕軒自84年間起至87年5 月止，以簽發支票方式，透
      過乙○○向秦甫生調借現金等情，固為侯裕軒所是認，惟
      秦甫生於另案調查中亦自承侯裕軒曾返還1 次20萬元，償
      還時並給付利息，之後並按時給付利息等語，足見侯裕軒
      於借款之初並無自己不法所有之意圖甚明。又查秦甫生雖
      於原審另案調查中指稱侯裕軒於86年6月間給付利息即不
      正常等語，然秦甫生於偵查中對於侯裕軒所供稱向秦甫生
      調借現金至87年等情並不否認，若侯裕軒於84年至86年間
      有何施詐術行為，則秦甫生又何以於87年間仍願續借侯裕
      軒金錢？顯見侯裕軒與秦甫生間純屬債務不履行之民事糾
      葛，尚與刑法上詐欺之構成要件不符，亦與被告甲○○○
      無關。
（六）末查，被告因與丈夫侯裕軒吵架而長年離家在外，侯裕軒
      對於被告行蹤亦一無所知，衡諸2 人彼時之婚姻關係，被
      告所稱無從知悉侯裕軒對外金錢往來情形，難謂背於常情
      ，應可採信; 此外又查無被告有何偽造文書、詐欺之情事
      ，而侯裕軒既於另案受無罪判決確定，自難再以公訴意旨
      所指訴之罪，對被告相繩。
五、綜上所述，被告所辯其僅出名參與互助會及對侯裕軒對外之
    借貸關係無所知悉等情，非不可信，是被告所為尚不成立公
    訴意旨所指之罪名。而綜觀全案卷證資料，復查無其他積極
    證據，足以證明被告與侯裕軒就起訴書所載之各項犯行，有
    任何犯意聯絡或行為分擔。原審以不能證明被告犯罪，而為
    被告無罪之諭知，尚無不當。公訴人上訴意旨略以：「（一
    ）本件互助會之相關事宜雖侯裕耀同有參與，然觀告訴人乙
    ○○於偵查中指稱：「（為何甲○○○及蔡來有共有一會用
    陳小姐名義？）本來是我與蔡來有共有一會，但甲○○○說
    他要，所以我的部分就給他」、「（是侯裕耀或是甲○○○
    標走會？）…是他們夫妻二人來標會，錢也是他們拿走」，
    證人蔡來有於偵查中證稱：「（你有無與甲○○○共有一會
    以陳小姐名義？）我與乙○○共有一會，甲○○○在86年12
    月15日說他要標，叫我借給他標，當月他有標走」、「（被
    告二人有無去參加標會？）夫妻二人都有去」等語，顯見本
    件被告對公訴意旨所述詐欺犯行非但知之甚稔，且積極參與
    ，原審認定被告對上開詐欺情事一無所知云云，已有不當。
    （二）侯裕耀自85年3月2日即開始遭退票，而被告與侯裕耀
    於86年11月3日第一次標會時，業已遭退票六次，足見被告
    與侯裕耀斯時早已陷於無資力償還票款之境，始於86年11月
    至87年2月連續4個月標會，並得款新台幣（下同）236萬620
    0元，以此寅吃卯糧方式暫求紓困，而觀被告標得2百萬餘元
    後，僅短暫繳交87年3、4月分之會款，旋於5月逃逸無蹤；
    若徒憑被告於標得鉅款後尚曾短暫還款，即逕認被告主觀上
    絕無詐欺犯意，則日後被告於詐得鉅款後僅須稍加還款，即
    可以此卸責，則詐欺罪焉有成立之可能？況侯裕耀雖於87年
    8月7日為臺北市票據交換所列為拒絕往來戶，然查，一般人
    於成為拒絕往來戶前，必先遭退票未補達一定次數，而票據
    信用乃個人重要之債信資料，衡諸常情，若非確已毫無清償
    資力，否則實無任憑自己支票因存款不足遭退票之可能，是
    被告與侯裕耀2人自85 年3月間起，財務狀況即已難週轉，
    原審認侯裕耀被列為拒絕往來戶之日始週轉不靈，亦有不妥
    云云，即無理由，其上訴應予駁回。
據上論斷，應依刑事訴訟法第368條，判決如主文。
本案經檢察官吳國南到庭執行職務。
中    華    民    國    97    年    1    月     23    日
                  刑事第十六庭  審判長法  官  葉騰瑞
                                      法  官  王炳梁
                                      法  官  莊明彰
以上正本證明與原本無異。
檢察官如不服本判決，應於收受送達後十日內向本院提出上訴書
狀，其未敘述上訴之理由者並得於提起上訴後十日內向本院補提
理由書（均須按他造當事人之人數附繕本）。
                                      書記官  莊淑茹
中    華    民    國    97    年    1     月    23    日


司法院資訊處製作；財團法人民間司法改革基金會備份。
